臺灣高等法院民事判決　　　　　　　　　96年度勞上字第54號
上　訴　人　乙○○
訴訟代理人　高瑩律師
被　上訴人　台北市立動物園
法定代理人　甲○○
訴訟代理人　詹順貴律師
複代理人　　劉姿吟律師
上列當事人間請求確認僱傭關係存在等事件，上訴人對於中華民
國九十六年五月十八日台灣台北地方法院九十五年度勞訴字第五
九號第一審判決提起上訴，經本院於九十六年八月二十一日言詞
辯論終結，判決如下：
    主    文
上訴駁回。
第二審訴訟費用由上訴人負擔。
    事 實 及 理 由
一、本件上訴人聲明求為判決：原判決廢棄。甲、先位聲明：(一)
    確認兩造間僱傭關係存在。(二)減縮請求被上訴人應自民國（
    下同）九十四年一月十一日起，至上訴人復職之日止，按月
    給付上訴人新台幣（下同）二萬九千一百二十六元。(四)第二
    項請求，願供擔保請准宣告假執行。乙、備位聲明：(一)被上
    訴人應給付上訴人四十萬七千七百六十四元，及自起訴狀繕
    本送達之翌日起，至清償日止，按年息百分之五計算之利息
    。被上訴人聲明求為判決：上訴駁回。
二、上訴人起訴主張：伊自八十一年八月一日起在被上訴人之總
    務室擔任工友職務，每月薪資二萬九千一百二十六元。嗣於
    任職期間，曾因車禍及於工作場所跌斷腿，致原罹患中度小
    兒麻痺症變成重度肢障，精神狀態因此大受影響，於九十一
    年間曾至精神科治療，惟情形仍未改善。嗣於九十四年一月
    五日伊因幻想遭受迫害，遂將自己關在家中，而未上班，至
    同年月七日始至被上訴人處請休假，詎遭伊單位主任鄭玉龍
    斥責，並將伊趕走，伊於翌日以電話告知人事室職員高秀雲
    ，要求代為請休假，然其要求伊須去上班，否則曠職超過三
    日將遭解僱云云，惟當時伊父適病危住院，家人無暇顧及伊
    ，直至伊父於同年四月十五日去世，家人始注意到伊之病況
    ，乃陪同伊前往醫院檢查，並住院治療憂鬱症及精神分裂症
    ，直至同年九月十五日出院，伊方知遭被上訴人以連續曠職
    三日為由解僱。然伊係因精神分裂，無法處理事務而未辦理
    請假手續，並非無故連續曠職，被上訴人不得以勞動基準法
    （下稱勞基法）第十二條第一項第六款之事由終止兩造間之
    勞動契約，且被上訴人違法終止勞動契約，顯已拒絕伊提供
    勞務，受領勞務遲延，依民法第四百八十七條規定，伊仍得
    請求報酬，並無補服勞務之義務等情，爰依僱傭之法律關係
    ，先位聲明：求為：(一)確認兩造間僱傭關係存在。(二)被上訴
    人應自九十四年一月十一日起，至伊復職之日止，按月給付
    二萬九千一百二十六元；若認被上訴人終止勞動契約為有理
    由，伊亦符合勞基法第十一條第三項：「不可抗力暫停工作
    在一個月以上」之規定，依勞基法第十六條、第十七條規定
    ；備位聲明：求為命被上訴人給付預告期間工資、資遣費共
    計四十萬七千七百六十四元本息之判決。
    被上訴人則以：上訴人原任伊總務室工友，應適用伊制定之
    「台北市立動物園工友工作規則」（下稱系爭工作規則），
    惟上訴人自九十四年一月五日起，即無故未上班，亦未辦理
    請假手續，直至同年月七日下午五時許，始至伊處填寫請假
    卡，未經准假即自行離去，直至同年月二十六日止仍未上班
    ，已違反系爭工作規則之規定；又上訴人於九十四年一月七
    日當日下午五時許來園請假，其主管僅要求其應事先請假，
    並未加以責罵，且同年一月八日又係週末，並無上訴人所稱
    要求高秀雲為其請假不予理會之情事；況上訴人於同年月十
    一日仍未上班，經伊人事室人員不斷電話催促，上訴人均置
    之不理，伊乃於同年月二十六日開會討論，並通知上訴人到
    會列席說明，然上訴人亦不出席，經在場委員通過解僱上訴
    人之議案，伊始於九十四年二月二日以違反系爭工作規則第
    五十四條「曠職繼續達三日者，得予解僱」規定，予以解僱
    ，是伊終止兩造間之勞動契約實屬合法有據，上訴人自不得
    再請求伊發給預告期間工資及資遣費；又上訴人既自九十四
    年一月五日起即未上班，何能主張伊遲延受領勞務等語，資
    為抗辯。
三、兩造不爭執之事實：
    (一)上訴人原罹患小兒麻痺症而有肢障情形，自八十一年八月
      一日起，於被上訴人之總務室擔任工友職務，並應適用被
      上訴人制定之「台北市立動物園工友工作規則」（見原審
      調解卷二二頁）
    (二)上訴人於九十四年一月五日、同年月六日未上班，而於同
      年月七日下午五時許始至被上訴人處填寫請假卡，欲自九
      十四年一月五日起至同年月七日止、及九十四年一月十日
      請休假，惟未經完成請假手續即離去，其後即未再上班（
      見原審調解卷二八頁之九十四年度技工友簽到退簿）。
    (三)上訴人之父於九十四年四月十五日去世，上訴人於同年四
      月二十一日經家人陪同前往台北市立萬芳醫院精神科治療
      ，並經診斷所罹患病症為精神分裂症，於同年五月十九日
      正式住院治療，於同年七月七日出院，嗣再於同年八月二
      十二日住院，直至同年九月十五日出院（見原審調解卷六
      頁之死亡證明書、七頁至九頁之萬芳醫院診斷證明）。
    (四)上訴人離職前平均工資為二萬九千一百二十六元，被上訴
      人已於九十四年一月二十六日召開考績會，以上訴人無正
      當理由連續曠職三日以上為由，依被上訴人制定之系爭工
      作規則第五十四條規定，決議解僱上訴人，並於同年二月
      三日為上訴人辦理勞工保險退保申請（見原審調解卷二九
      頁至三五頁之會議記錄、勞工保險退保申報表）。
四、經查上訴人於九十四年一月五日、同年月六日未至被上訴人
    園區上班，於同年月七日下午五時許始至被上訴人處填寫請
    假卡，欲自九十四年一月五日起至同年月七日止、及九十四
    年一月十日請休假，但未經完成請假手續即自行離去，其後
    即未再至被上訴人處上班，嗣被上訴人於九十四年一月二十
    六日召開考績會，以上訴人無正當理由連續曠職三日以上為
    由，依勞基法第十二條第一項第六款及被上訴人制定之系爭
    工作規則第五十四條之規定，決議解僱上訴人之事實，為兩
    造所不爭執。雖上訴人主張伊於九十四年一月五日因幻想遭
    受迫害，遂將自己關在家中，而未上班，伊係因罹患精神分
    裂症，致無法處理事務而未辦理請假手續，並非無故連續曠
    職，被上訴人不得依上開規定，終止兩造間之勞動契約云云
    。惟為被上訴人所否認，並以前開情詞置辯；且查：
  (一)依上訴人所提出其先後於九十一年二月二十五日、同年三月
    一日、同年月十五日、同年月二十九日、同年四月十二日、
    同年月二十二日、同年五月三日及同年月三十一日至財團法
    人天主教耕莘醫院就診之診斷證明書所載，上訴人之病情雖
    為「情感性精神疾病」（見原審調解卷五頁），惟依其病情
    以觀，上訴人對事物並非毫無辨別及處理能力，其神智仍屬
    清楚，應知悉須準時上下班，如有請假之必要，須事先向服
    務單位辦理請假手續。是上訴人主張伊於九十四年一月五日
    起至同年月七日止，係因罹患精神分裂症，致無法處理事務
    而未辦理請假手續，並非無故連續曠職云云，殊不足取。
  (二)雖上訴人另主張伊嗣後於九十四年五月十九日起至台北市立
    萬芳醫院就診始知伊罹患有精神分裂症，直至同年九月十五
    日出院，方知遭被上訴人以連續曠職三日為由解僱，然伊係
    因罹患精神分裂症，致無法處理事務而未辦理請假手續，並
    非無故連續曠職云云，並提出診斷證明書為證（見原審調解
    卷八頁至九頁）。經原審函請台北市立萬芳醫院查覆，據該
    醫院以九十五年十二月十三日萬院醫病字第Ｚ○○○○○○
    ○○○號函覆略以：上訴人因嚴重妄想、幻覺等精神病症狀
    住院，當時仍可分辨日期、時間，但對於事物應如何辦理，
    與人溝通之因果邏輯可能有所障礙，至對於一般事物識別及
    處理能力，如係指工作、財務、人際判斷，極可能是受損的
    （見原審勞訴卷九四頁至一二七頁），惟此已距被上訴人於
    九十四年一月二十六日以上訴人無正當理由連續曠職三日以
    上為由解僱上訴人後，將近五個月始赴該醫院就診之病情，
    尚難據為證明上訴人於同年一月五日至同年月七日，即已有
    上開病情；況上訴人於上開住院就診期間，尚能向主治醫師
    請求：「我要一份乙種診斷證明書，可不可以幫我寫嚴重一
    點」（見原審勞訴卷一Ｏ二頁背面），益見上訴人對於一般
    事物識別及處理能力，包括工作、人際判斷，並未受損，其
    神智亦甚清楚。足見上訴人所為此部分之主張，亦不足取。
  (三)再經參酌上訴人於九十四年一月七日下午五時許尚知至被上
    訴人處補辦請假手續，復一併就九十四年一月十日（星期一
    ）請休假，惟未經完成請假手續即自行離去等情節觀之，足
    見上訴人於當時尚知應補辦請假手續，其精神狀態對於外界
    事物顯未達喪失辨別及處理之能力。
  (四)雖上訴人又主張伊於九十四年一月七日至被上訴人處請休假
    ，遭伊單位主任鄭玉龍斥責，並將伊趕走，伊於翌日（星期
    六）以電話告知人事室職員高秀雲，要求代為請休假，然其
    要求伊須去上班云云。惟為被上訴人所否認，而上訴人復不
    能舉證以實其說，足見上訴人所為此部分之主張，亦不足取
    。
  (五)按勞工無正當理由繼續曠工三日，或一個月內曠工達六日者
    ，雇主得不經預告終止契約，勞基法第十二條第一項第六款
    定有明文。上訴人既自九十四年一月五日起至同年月二十六
    日止，未辦理請假手續，而連續曠職三日以上，則被上訴人
    依據勞基法第十二條第一項第六款及系爭工作規則第五十四
    條之規定，終止與上訴人間之勞動契約，即屬有據。
五、次按有下列情形之一者，勞工不得向雇主請求加發預告期間
    工資及資遣費：一依第十二條或第十五條規定終止勞動契約
    者，二定期勞動契約期滿離職者，勞基法第十八條亦定有明
    文。兩造間之勞動契約既經被上訴人依勞基法第十二條第一
    項第六款之規定，不經預告而終止，則依上開規定，上訴人
    請求被上訴人給付預告期間工資及資遣費，亦屬無據。
六、從而，上訴人依據僱傭之法律關係，先位聲明請求確認兩造
    間僱傭關係存在，並在本院減縮請求被上訴人應自九十四年
    一月十一日起，至伊復職之日止，按月給付二萬九千一百二
    十六元；又依據勞基法第十六條、第十七條之規定，備位聲
    明請求被上訴人應給付預告期間工資及資遣費共計四十萬七
    千七百六十四元本息，均屬不應准許。原審所為上訴人敗訴
    之判決，核無違誤。上訴論旨仍執前詞指摘原判決不當，求
    予廢棄改判，為無理由。
七、至兩造其餘之攻擊或防禦方法及未經援用之證據，經本院斟
    酌後，認為均不足以影響本判決之結果，自無逐一詳予論駁
    之必要，併此敘明。
據上論結，本件上訴為無理由，依民事訴訟法第四百四十九條第
一項、第七十八條，判決如主文。
中　　華　　民　　國　　96　　年　　9 　　月　　4 　　日
　　　　　　　　　 勞工法庭
                      　審判長法　官  林鄉誠
　　　　　　　　　  　        法　官  梁玉芬
　　　　　　　　　　          法　官  楊豐卿
正本係照原本作成。
如不服本判決，應於收受送達後20日內向本院提出上訴書狀，其
未表明上訴理由者，應於提出上訴後20日內向本院補提理由書狀
（均須按他造當事人之人數附繕本）上訴時應提出委任律師或具
有律師資格之人之委任狀；委任有律師資格者，另應附具律師資
格證書及釋明委任人與受任人有民事訴訟法第466條之1第1項但
書或第2項（詳附註）所定關係之釋明文書影本。
中　　華　　民　　國　　96　　年　　9 　　月　　4 　　日
　　　　　　　　　　　　　　　書記官  殷丹妮
附註：
民事訴訟法第466條之1（第1項、第2項）：
對於第二審判決上訴，上訴人應委任律師為訴訟代理人。但上訴
人或其他法定代理人具有律師資格者，不在此限。
上訴人之配偶、三親等內之血親、二親等內之姻親，或上訴人為
法人、中央或地方機關時，其所屬專任人員具有律師資格並經法
院認為適當者，亦得為第三審訴訟代理人。
